ACORDAO-COMPLETO-2481430

ACÓRDÃO 8489/2021 ATA 18/2021 - PRIMEIRA CÂMARA

VISTOS, relatados e discutidos estes autos de recurso de reconsideração interposto por Raimundo Wanderlan Penalber Sampaio, ex-prefeito de Autazes/AM (gestão: 1º/1/2013 a 10/11/2014) , contra o Acórdão 4512/2020-TCU-Primeira Câmara;
ACORDAM os Ministros do Tribunal de Contas da União, reunidos em sessão da 1ª Câmara, ante as razões expostas pelo Relator, em:
9.1. conhecer do recurso de reconsideração, consoante arts. 32, inciso I, e 33 da Lei 8.443/1992, para, no mérito, negar-lhe provimento; e
9.2. dar ciência desta deliberação ao recorrente.

Recurso de reconsideração contra o Acórdão 4.512/2020-TCU-1ª Câmara.

Primeira Câmara

Município de Autazes/AM.

3. Recorrente: Raimundo Wanderlan Penalber Sampaio (XXX.048.062-XX).

13.1. Ministros presentes: Walton Alencar Rodrigues (Presidente), Benjamin Zymler, Vital do Rêgo (Relator) e Jorge Oliveira.
13.2. Ministro-Substituto presente: Weder de Oliveira.

VITAL DO RÊGO

Ministro-Substituto Weder de Oliveira.

Transcreve-se a seguir, com os ajustes de forma pertinentes, a instrução de mérito lançada à peça 107, que contou com a anuência do corpo dirigente da Secretaria de Recursos (peças 108 e 109) , e com o aval do Ministério Público junto ao Tribunal de Contas da União (MPTCU) , representado pelo Procurador Júlio Marcelo de Oliveira (peça 110) :
INTRODUÇÃO
1.	Trata-se de recurso de reconsideração interposto por Raimundo Wanderlan Penalber Sampaio, ex-Prefeito do Município de Autazes/AM (peças 58-88) contra o Acórdão 4512/2020-TCU-Primeira Câmara (peça 39) . 
1.1. 	A deliberação recorrida apresenta o seguinte teor (itens assinalados em negrito representam a concessão de efeito suspensivo recursal) : 
 (...) 
9.1. considerar revéis, para todos os efeitos, o Sr. Raimundo Wanderlan Penalber Sampaio e a empresa F. F. Empreendimentos e Construções Ltda., nos termos do art. 12, § 3º, da Lei 8.443/1992, dando-se prosseguimento ao processo;
9.2. julgar irregulares as contas do Sr. Raimundo Wanderlan Penalber Sampaio, com fundamento no art. 16, III, "c", da Lei 8.443/1992, condenando-o, solidariamente com a empresa F. F. Empreendimentos e Construções Ltda., ao pagamento das quantias abaixo especificadas, atualizadas monetariamente e acrescidas dos juros de mora, calculadas a partir das datas indicadas até a data do efetivo recolhimento, fixando-lhes o prazo de 15 (quinze) dias, a contar da notificação, para que comprovem, perante o Tribunal (art. 214, III, "a", do RI/TCU) , o recolhimento das referidas quantias aos cofres do Tesouro Nacional, na forma da legislação em vigor:
Valor (R$) 	Data
366.960,11 	10/10/2014
299.684,00 	6/11/2014
61.936,00 	7/11/2014
9.3. aplicar ao Sr. Raimundo Wanderlan Penalber Sampaio e à empresa F. F. Empreendimentos e Construções Ltda., individualmente, a multa prevista no art. 57 da Lei 8.443/1992, no valor de R$ 195.000,00 (cento e noventa e cinco mil reais) , fixando o prazo de 15 (quinze) dias, a contar da notificação, para que comprove, perante o Tribunal (art. 214, III, "a", do RI/TCU) , o recolhimento da dívida aos cofres do Tesouro Nacional, atualizada monetariamente desde a data do presente acórdão até a do efetivo recolhimento, se for paga após o vencimento, na forma da legislação em vigor;
9.4. autorizar, desde logo, nos termos do art. 28, II, da Lei 8.443/1992, a cobrança judicial da dívida, caso não atendidas as notificações;
9.5. encaminhar cópia desta deliberação à Procuradoria da República no Estado do Amazonas, em cumprimento ao disposto no § 3º do art. 16 da Lei 8.443/1992.
HISTÓRICO
2.	O Ministério da Defesa instaurou processo de Tomada de Contas Especial (TCE) , em face do então prefeito do Município de Autazes/AM, Raimundo Wanderlan Penalber Sampaio, pela execução parcial do objeto do Convênio 416-PCN/2013 (Siconv 785503/2013 - peça 1, p. 24-36) . O objeto daquela pactuação compreendia a execução da construção de calçadas, meios-fios e sarjetas na sede do município, tendo sido liberada, apenas, a sua primeira parcela, no valor de R$ 1 milhão, o que correspondeu à 50% do valor total inicialmente previsto (peça 1, p. 80) , com a contrapartida no valor de R$ 41.005,00.
2.1.	Uma vez processada a TCE em sua fase interna (peça 1-4) , os autos foram encaminhados à Secretaria de Controle Externo de Tomada de Contas Especial (Secex/TCE) que propôs, no que pertine à presente análise, a citação do mencionado responsável (peças 6 e 11-13) , a qual se concretizou em 28/6/2018 (ofício citatório à peça 14 e comprovante de aviso de recebimento à peça 16) , com base nos seguintes apontamentos:
 (...) 
I - Irregularidade: pagamento indevido da quantia de R$ 728.580,11 à sociedade empresária Pimenta e Nery Comércio Atacadista de Embalagens Ltda./F.F. Empreendimentos e Construções Ltda. (CNPJ 16.707.684/0001-04) por serviços não realizados, considerando que:
a) segundo o Laudo de Vistoria do Convênio 416/PCN/2013 realizada em 3/10/2015 e o Laudo da Newton Oliveira Engenharia de Avaliações, Perícias e Vistorias, 14 de maio de 2015, foi constatada a execução do equivalente a apenas 3.779,00 m² de calçamentos, meios-fios e sarjetas, ao custo de 66,42 m², sendo devido o pagamento da quantia de R$ 251.001,18;
b) portanto, a Nery Comércio Atacadista de Embalagens Ltda./F.F. Empreendimentos e Construções Ltda. (CNPJ 16.707.684/0001-04) recebeu indevidamente a quantia de R$ 728.580,11correspondente à diferença entre R$ 979.581,29 pagos pelo Município de Autazes/AM e o que realmente deveria ter recebido de R$ 251.001,18.
II - Conduta: autorizar indevidamente o pagamento da quantia de R$ 728.580,11 à sociedade empresária Pimenta e Nery Comércio Atacadista de Embalagens Ltda./F.F. Empreendimentos e Construções Ltda. (CNPJ 16.707.684/0001-04) por serviços não realizados, segundo o Laudo de Vistoria do Convênio 416/PCN/2013 realizada em 3/10/2015 pelo Departamento do Programa Calha Norte, e segundo o Laudo da Newton Oliveira Engenharia de Avaliações, Perícias e Vistorias, 14 de maio de 2015, que constataram a execução do equivalente a apenas 3.779,00 m² de calçamentos, meios-fios e sarjetas, ao custo de R$ 66,42/m².
III- Dispositivos violados: art. 37, caput c/c o art. 70, parágrafo único, da Constituição da República Federativa do Brasil, art. 63 da Lei 4.320/1964, art. 145 do Decreto 93.872/1986, art. 22 da Instrução Normativa 1/1997 da Secretaria do Tesouro Nacional, art. 52 da Portaria Interministerial 507/2011e cláusulas primeira, quinta, item II.1, do Convênio 416/PCN/2013. [grifos no texto original suprimidos]
 (...) 
Débito (s) :
R$ 61.936,00, em 7/11/2014
R$ 299.684,00, em 6/11/2014
R$ 366.960,11, em 10/10/2014
2.2.	Como o responsável não apresentou suas alegações de defesa foi reconhecida sua situação de revelia pela unidade técnica de origem, a qual propôs que suas contas fossem julgadas irregulares com a imputação do respectivo débito e a aplicação da multa prevista no art. 57 da Lei 8.443/1992 (peças 35-37) . O Ministério Público junto ao TCU (MP/TCU) assinalou sua concordância à proposta da unidade técnica de origem (peça 38) .
2.3.	Em 14/4/2020, acolhendo os mencionados posicionamentos, foi prolatado o Acórdão 4512/2020-TCU-Primeira Câmara, nos termos subscritos no subitem 1.1 deste Exame. 
2.4.	Irresignado com aquele julgado, o responsável, ora recorrente, interpõe recurso de reconsideração o qual se passa à análise.
ADMISSIBILIDADE 
3.	O exame de admissibilidade desta Secretaria (peças 89 e 90) propôs que o recurso fosse conhecido com atribuição de efeito suspensivo aos itens 9.2, 9.3 e 9.4 do acórdão recorrido, suspensão essa estendida à empresa contratada F. F. Empreendimentos e Construções Ltda. Por meio de despacho (peça 92) , o relator, Ministro Vital do Rêgo, ratificou aquele exame.
MÉRITO
4.	Delimitação
4.1.	Constitui objeto do presente exame:
a) em sede preliminar, se estão presentes nestes autos de TCE seus elementos de regular constituição e validade;
b) no mérito, se os novos elementos apresentados pelo recorrente têm eficácia suficiente para a reforma, total ou parcial, do acórdão recorrido de forma a atestar o julgamento regular das presentes contas. 
5.	Pressupostos processuais da TCE
5.1.	Requerendo o retorno dos autos à Secex/TCE, o recorrente argumenta que o acórdão recorrido é inválido por não restar suficientemente motivado. Em seu arrazoado, ressaltou que (peça 58, p. 2-5) :
a) o julgado não deixou claro quais irregularidades seriam graves o suficiente para que as contas fossem julgadas irregulares, não se verificando infração a quaisquer incisos do art. 209 do Regimento Interno do TCU (RI/TCU) ;
b) ademais, não há suficiência quanto à motivação da decisão nos termos do que dispõe o art. 489 do CPC, aplicável de forma subsidiária às cortes de contas (art. 15 do CPC) . Para tanto, a mera indicação a laudos técnicos, sem maiores explicações, não condiz acerca da subsunção dos fatos à norma; e
c) em arremate,
 (...) 
No presente caso, não houve justificativa acerca de quais impropriedades exatamente entendem-se por inexistentes, quais os motivos de se chegar a tal conclusão e o porquê de serem consideradas graves o suficiente para a rejeição das contas. Apenas foi julgado com presunção de má-fé, contudo esta não se presume especialmente em casos que vão desaguar em graves penalidades para a parte.
Note-se que, mesmo se tratando de gestor contra o qual se decretou a revelia, o dever de buscar a verdade material persiste e, no caso em apreço, há elementos nos autos suficientes para tanto.
Análise:
5.2.	Não assiste razão ao recorrente.
5.3.	O art. 5º da IN/TCU 71/2012 (redação dada pela IN/TCU 76/2016) dispõe sobre os pressupostos que devem ser observados para a validade dos processos de tomadas de contas especial, verbis:
Art. 5º É pressuposto para instauração de tomada de contas especial a existência de elementos fáticos e jurídicos que indiquem a omissão no dever de prestar contas e/ou dano ou indício de dano ao erário.
Parágrafo único. O ato que determinar a instauração da tomada de contas especial, deverá indicar, entre outros:
I - os agentes públicos omissos e/ou os supostos responsáveis (pessoas físicas e jurídicas) pelos atos que teriam dado causa ao dano ou indício de dano identificado;
II - a situação que teria dado origem ao dano ou indício de dano a ser apurado, lastreada em documentos, narrativas e outros elementos probatórios que deem suporte à sua ocorrência;
III - exame da adequação das informações contidas em pareceres de agentes públicos, quanto à identificação e quantificação do dano ou indício de dano;
IV - evidenciação da relação entre a situação que teria dado origem ao dano ou indício de dano a ser apurado e a conduta da pessoa física ou jurídica supostamente responsável pelo dever de ressarcir os cofres públicos.
5.4.	Ressalte-se que todo processo de TCE, que atenda às disposições supra, estará dando fiel observância ao princípio da motivação e da verdade material com os respectivos elementos de provas constantes nos autos, ao tempo de seu processamento. No presente caso concreto, ao contrário do que alega o recorrente, os pressupostos processuais de validade e de constituição restam corretamente lançados, uma vez que:
a) é incontroverso que o recorrente foi o efetivo gestor dos recursos federais transferidos por meio do Convênio 416-PCN/2013. Ou seja, sua legitimidade para figurar no polo passivo resta caracterizada;
b) houve irregularidades tanto na execução física do objeto daquele convênio, como nos aspectos financeiros da prestação de contas analisada, que se traduziram na conclusão sobre a execução parcial da pactuação:
b.1)  a concedente efetuou vistoria in loco no local objeto das obras da mencionada pactuação atestando a sua execução parcial, no valor de R$ 234.195,16 (correspondente a 11,47% sobre o total previsto de R$ 2.041.000,20) , nos seguintes termos (peça 2, p. 90-94) :
 (...) 
7. Conclusões:
A partir da inspeção realizada e das medidas tomadas nos terrenos, foi possível verificar que a obra está paralisada.
Conclui-se, portanto, que a parcela executada do objeto corresponde a 11,47% do valor previsto e que a obra possui serventia, pelo estado em que se encontrava no momento da vistoria, apenas vale ressaltar que o convênio venceu em 01/08/2015; 
b.2) já o Parecer Financeiro 171/SG/DPCN/DIAF/COAF/IVID elencou uma série de impropriedades as quais deveriam ter sido supridas pelo recorrente, tais como (peça 3, p. 25) :
b.2.1) infringência ao disposto no art. 21 da Lei 8.666/1993;
b.2.2.) pagamento antecipado;
b.2.3) não prosseguimento da obra;
b.2.4) falta da declaração atestando o atendimento às disposições legais do procedimento licitatório, bem como das disposições do Decreto 7.983/2013 e da consulta da empresa vencedora do certame portal da transparência;
b.2.5) ausência de inserção no Siconv da cópia da anotação de responsabilidade técnica (ART) de execução e fiscalização com registro do CREA;
b.2.6) também não houve a inserção do boletim de medição referentes às notas fiscais 39372 e 39373 e nem do relatório fotográfico. Também não constou o comprovante de autorização para emissão de nota fiscal, emitida pela secretaria de finanças do município;
b.2.7) faltou a geração e o encaminhamento dos relatórios de bens e serviços de obras, financeiro do plano de trabalho, físico do plano de trabalho e do relatório de receitas e despesas do plano de trabalho; 
b.2.8) ausência da inserção do termo de recebimento definitivo da obra, datada e assinada;
c) posteriormente, ainda na fase interna do processo de TCE, o percentual de efetiva execução do objeto do convênio foi alterado de 11,47% para 17,034%, representando um montante aplicado de R$ 345.791,91 (peça 3, p. 62 e p. 66-68) ;
d) o relatório emitido pelo controle interno (peça 4, p. 11-13) informou que a prestação de contas não foi saneada;
e) a Secex/TCU, unidade instrutora de origem, atestou, com bases nos documentos referenciados nos autos (peça 11, p. 4, itens 22 e 23) , que a parcela do convênio que foi executada totalizou o valor de R$ 251.001,18, com base no laudo técnico elabora pela Prefeitura de Autazes/AM e ratificado, posteriormente, pela vistoria in loco realizada pela concedente. Naquele exame, foi atestado, também, que as notas fiscais (NF's 039373, 039372 e 039235) comprovam um montante de pagamento total à empresa contratada no valor de R$ 979.581,29;
f) restou, portanto, quantificado o débito, no valor de R$ 728.580,11, com todas as circunstâncias de fato explicitadas na matriz de responsabilização à peça 11, p. 8-9, quanto à imputação dos atos irregulares, indicação de responsáveis, condutas, indicação do nexo de causalidade e culpabilidade, sobrevindo a regular citação do recorrente;
g) na proposta de deliberação do acórdão recorrido foi reconhecido que a citação do recorrente foi realizada com valor a menor (peça 40, p. 3, itens 21 e 23) , tendo sido mencionadas, explicadas e correlacionadas, todas as referências de documentos que compõem os fundamentos do acórdão recorrido e que firmaram o convencimento do julgamento, na ordem de menção: peça 1, p. 24-36, peça 1, p. 28, peça 3, p. 16, peça 1, p. 33, peça 2, p. 4-14, peça 3, p. 2-5, peça 2, p. 90-92, peça 3, p. 39, peça 3, p. 2-5, peça 3, p. 50-59, peça 4, p. 11-17, peça 11, peça 2, p. 56-69, peças 11-13, peças 35-37, peça 38, peça 2, p. 26, peça 1, p. 44, peça 2, p. 56-69, peça 1, p. 44, peça 2, p. 58, e peças 11-13.
h) dessa forma, estão presentes todos os elementos constitutivos que atestam a validade dos pressupostos desta TCE.
5.5.	Quanto à aplicabilidade dos dispositivos do CPC mencionados pelo recorrente, entende-se que têm aplicabilidade subsidiária à processualística deste Tribunal, reiterando-se que foram devidamente declinadas todas as circunstâncias que compõem a motivação em que se fundamenta o acórdão recorrido.
5.6.	Ademais, registre-se que, entendendo-se aplicáveis as disposições da Lei 9.873/1999, não incide a prescrição quinquenária, ou a intercorrente de três anos, sobre o débito e a multa imputados ao recorrente, considerando a data ad quem de 14/4/2020 da sessão virtual quanto ao julgamento do acórdão recorrido. Com efeito:
5.6.1.	A prestação de contas foi apresentada, por meio do Siconv, em 27/11/2015 (peça 3, p. 2, subitem 1.2) . 
5.6.2.	De outro lado, houve, pelo menos, duas interrupções do prazo prescricional: uma, em 15/4/2016 (notificação recorrente na fase interna do processo de TCE sobre irregularidades na prestação de contas do convênio - peça 3, p. 8-9) ; e, outra, em 28/6/2018 (notificação do recorrente sobre sua citação perante este Tribunal, por aviso de recebimento - peças 14 e 16) . 
5.6.3.	Além disso, não se verificou a paralisação do processo por prazo superior ao interregno trienal, de forma que não houve incidência da prescrição intercorrente prevista naquela mesma lei.
5.7.	Por fim, também não há se que se falar em prescrição decenal sobre a pretensão punitiva, conforme critérios estabelecidos no Acórdão 1441/2016-TCU-Plenário, vez que entre a data em que as contas foram prestadas, 27/11/2015, e data do despacho que autorizou a citação do recorrente, 31/5/2018 (peça 13) , passaram-se menos de três anos.
6.	Novos elementos apresentados pelo recorrente
6.1.	O recorrente requer a reforma integral do acórdão recorrido asseverando que as ocorrências constatadas foram meras falhas formais, inaptas a ensejar a rejeição das contas (peça 58, p. 5) . Ademais, deve ser dada prevalência ao princípio da verdade material com a apreciação dos novos documentos juntados às peças 59 a 88, de forma que as presentes contas devam ser julgadas regulares.
Análise:
6.2.	No mérito, também não assiste razão ao recorrente.
6.3.	Reitera-se que o documento que fundamentou as conclusões do acórdão recorrido é o relatório de vistoria técnica in loco, efetuado pelo Ministério da Defesa (vide subalínea "b.1" do item 5.4 deste Exame) , o qual levou em consideração outra inspeção, promovida pelo Município de Autazes/AM (vide alínea "e" do mesmo item) . Os referidos documentos detêm presunção de veracidade e de legitimidade conforme o que foi decidido no Acórdão 964/2008-TCU-Primeira Câmara (relatoria do Ministro Marcos Vinícios Vilaça) , "O relatório de inspeção local tem presunção de veracidade, pois é elaborado por engenheiro dos quadros de órgão público". 
6.4.	No entanto, é possível sua desconstituição, ou a mitigação de seus efeitos, se foram apresentadas provas robustas em contrário, conforme os enunciados que se extraem doa Acórdão 2537/2018-TCU-Segunda Câmara (relatoria do Ministro José Múcio Monteiro) , 4.454/2014-TCU-Primera Câmara (relatoria do Ministro Walton Alencar Rodrigues) e 3.760/2017-TCU-Segunda Câmara (relatoria do Ministro Aroldo Cedraz) , transcrevendo-se o enunciado deste último julgado para explicitar a colocação:
Os relatórios de vistoria in loco dos órgãos repassadores contam com presunção de veracidade e legitimidade, a qual só pode ser descaracterizada mediante a apresentação de prova robusta em contrário. [grifos]
6.5.	Em que pese as notificações do recorrente, nas fases interna e externa deste processo de TCE, o recorrente não se manifestou, tendo optado por interpor o presente recurso com a apresentação de novos elementos. De se assinalar que na documentação por ele apresentada não foi efetuada, de forma suficiente, a necessária correlação dos argumentos, das alegações e dos documentos trazidos em contraposição aos fatos constitutivos do acórdão recorrido, de forma que, do ponto de vista probatório, se verifica a mesma ocorrência processual constatada na análise do recurso de reconsideração (Acórdão 8014/2020-TCU-Segunda Câmara, relatoria do Ministro Augusto Nardes) , verbis:
 (...) 
Em relação à extensa documentação trazida no recurso, de forma desorganizada, é importante destacar que as prestações de contas apresentadas ou documentos que comprovam dispêndios devem espelhar a correta aplicação dos recursos públicos.
Um amontoado de documentos juntados sem ordenação lógica, sem explicitação e justificação nas razões recursais, e, ainda, sem correlação com as saídas dos recursos dos cofres públicos (constatadas pelos cheques emitidos) não pode ser acolhido como prestação de contas ou mesmo como elementos hábeis a comprovar a aplicação dos recursos. Não é outro o entendimento deste Tribunal expressos nos votos dos Acórdão 1322/2007-TCU-Plenário, 682/2008 - 1ª Câmara e 27/2004 - 2ª Câmara.
Cabe ao recorrente a impugnação de fato e direito de forma especificada e a exposição individualizada dos eventos tidos por irregulares pelo Tribunal, bem como das provas em sentido contrário. Há que se ter impugnação direta aos fundamentos de fato e direito do acórdão, com a demonstração das evidências que afastariam as conclusões obtidas.
Em outras palavras, os recursos no TCU devem impugnar os fundamentos (fatos e direito) da decisão recorrida, trazendo as razões e as provas referenciadas, pelas quais entende o recorrente que a mesma merece ser reformada, sob pena de inépcia da peça recursal e não se ter o que examinar.
É obrigação do recorrente a demonstração da efetiva desconstituição, ressalta-se, com a descrição e correlação da evidência à irregularidade, somente assim seria possível reforma do julgado.
6.6.	Prosseguindo-se na análise de mérito, o recorrente apresenta em sua peça recursal os seguintes documentos:
	Item
	Descrição resumida
	Referência nos autos

	1
	Cópias de orçamentos e medições da empresa Pimenta e Nery Comércio Atacadista de Embalagens Ltda. (Concorrência 2/2014, Contrato 9/2014) , datadas de 9/10/2014 e 6/11/2014
	peças 59  (replicada às peças 60 e 72) e 83 (replicada à peça 87) 

	2
	Cópias das Notas Fiscais 039235 e 039373 emitidas pela Empresa Pimenta e Nery Comércio Atacadista de Embalagens Ltda. (Concorrência 2/2014, Convênio 416/DEPCN/2013) , respectivamente, nos valores de R$ 630.572,74 (emitida em 9/10/2014) e R$ 63.200,00 (emitida em 6/11/2014) 
	peças 61 e 62 (replicada à peça 73) 

	3
	Cópias dos autos do Processo Judicial 0630697-42.2015.8.04.0001
	peças 63 e 74

	4
	Cópias dos boletos referentes aos recolhimentos do ISS sobre as NF's 039373 (no valor de R$ 1.264,00) e 039235 (no valor de R$ 12.611,45) 
	peças 64 (replicada às peças 66, 68 e 86) e 65 

	5
	Diversos comprovantes de pagamentos (PIS, CSLL, Cofins e IRPJ) de Documentação de Arrecadação de Tributos Federais, códigos de receita 8109 (no valor de R$ 4.287,16) , 2372 (no valor de R$ 18.995,41) , 2172 (no valor de R$ 19.786,88) e 2089 (no valor de R$ 7.914,75) 
	peça 67 (replicada à peça 84) 

	6
	Cronograma de execução das obras apresentadas pela Empresa Pimenta e Nery Comércio Atacadista de Embalagens Ltda.  
	peça 69

	7
	Planilha de especificação de valores contratados e efetivamente pagos à Empresa Pimenta e Nery Comércio Atacadista de Embalagens Ltda.
	peça 70

	8
	Cópia do Parecer Técnico de Fiscalização 13/2015, de 14/5/2015, efetuado pela Empresa Newton Oliveira, Engenharia de Avaliações, Perícias e Vistorias
	peça 71

	9
	Laudo de vistoria do Convênio 416/2013 - 1º Laudo 
	peça 75 (replicada à peça 76) 

	10
	Cópia da memória de cálculo efetuado pela Engenharia de Avaliações e Perícias
	peça 78

	11
	Registros fotográficos das obras (calçada, meio-fio e sarjeta) realizados pela Prefeitura de Audazes, datados de 5/5/2015 
	peça 80 (replicada à peça 88) 

	12
	Outros comprovantes de pagamentos (PIS, CSLL, Cofins e IRPJ) de Documentação de Arrecadação de Tributos Federais, códigos de receita 8109 (no valor de R$ 4.680,28) , 2372 (no valor de R$ 20.400,64) , 2172 (no valor de R$ 21.501,77) e 2089 (no valor de R$ 8.500,26) 
	peça 81 (replicada às peças 82 e 85) 

6.7.	Quanto aos referidos documentos, há que se assinalar que:
a) o orçamento referente à primeira medição, apresentados no item 1 da tabela, é o mesmo que consta à peça 2, p. 17, não inovando no conjunto de provas constantes nos autos. Já o segundo orçamento, datado de 6/11/2014, em que pese ser documento novo, só tem o condão de atestar que o suposto valor executado da 2ª medição, no valor de R$ 369.000,00, está em consonância com o somatório do valor bruto das notas fiscais 039372 (peça 2, p. 22) e 039373 (peça 2, p. 20) . Chama atenção indício de montagem documental, uma vez que a assinatura constante na peça 59 está no canto inferior esquerdo (acompanhada da data, do nome e da função na empresa do assinalante) , ao passo que nas cópias às peças 60 e 72, foram lançadas no canto inferior direito; 
b) as cópias das notas fiscais juntadas pelo recorrente já constam nos autos, aplicando-se o mesmo apontamento lançado na parte inicial da alínea anterior;
c) quanto ao item 3 da tabela, não se identificou nenhuma correlação entre os documentos juntados que tivessem qualquer relação com os fatos constatados neste processo de TCE, reiterando-se a mesma análise lançada no item 6.5 deste Exame;
d) as cópias de documentos referente ao item 4 da Tabela, dizem respeito a comprovantes de boletos de recolhimento de tributos, a título de Imposto Sobre Serviços, de competência municipal, que não têm nenhuma eficácia quanto ao débito imputado ao recorrente uma vez que a unidade técnica de origem levou em consideração o valor líquido dos pagamentos efetuados à empresa Pimenta Embalagens (vide item 22 da instrução à peça 11, p. 4) . Ressalte-se que, novamente, há indício de montagem documental cotejando-se as cópias das peças 64 e 68, ambas, referentes à mesma nota fiscal, de número 039373, mas com valores de lançamento divergentes (respectivamente, R$ 63.200,00 e R$ 84.200,00) e, por conseguinte, valores de recolhimento de ISS de R$ 1.264,00 e de R$ 1.684,00;
e) em relação aos documentos referentes aos recolhimentos de diversos tributos federais (itens 5 e 12 da tabela) , assinala-se que todos os supostos comprovantes estão ilegíveis. Ademais, são documentos que, desacompanhados de outras provas correlacionais e sem identificação do convênio em questão, portanto, não detêm qualquer eficácia para a pretensão do recorrente;
f) os itens 6 e 7 da tabela, se limitam a informar suposto cronograma físico-financeiro da obra (datado de 9/11/2014) e planilha das obras com valores contratados, realizados/pagos e total a executar (este último documento sem data) , também não tendo qualquer eficácia para desconstituir o débito em discussão, sem embargo de mencionar que são documentos produzidos, de forma unilateral, pela própria empresa executora contratada a qual figura no polo passivo da presente TCE;
g) quanto aos itens 8 e 10 da tabela, se constata que foi datada em 14/5/2015, período em que o recorrente já não era prefeito de Autazes/AM (período de gestão de 1/1/2013 a 11/11/2014, conforme consta no parecer do Tomador de Contas Especial à peça 4, p. 7, item 87) , e é documento contrária ao interesse material dele haja vista que atesta que não houve execução total da pactuação, concluindo pela necessidade de aditivo ao convênio, nos seguintes termos (peça 71, p. 4) :
 (...) 
Os serviços encontram-se em fase de execução, sendo necessário os ajustes através de Termo Aditivo.
O construtor demonstra interesse em executar os serviços com os ajustes apontados na planilha de medição em anexo, propondo-se a executar o total do contrato, contemplando as vias de interesse da municipalidade;
h) o item 9 da tabela representa documento que já se encontra juntado nestes autos à peça 2, p. 90-94, ou seja, não há inovação factual;
i) por fim, em relação aos registros fotográficos (item 11 da tabela) , não se verifica em quaisquer fotografias a realização completa e acabadas de calçadas, meios-fios e sarjetas, não se podendo deixar de mencionar entendimentos deste Tribunal no sentido de que a força probante desse tipo de documento se mostra frágil para atestar, por si só, a correta e boa aplicação de recursos públicos federais, a exemplo do enunciado que se extrai do Acórdão 4780/2011-TCU-Segunda Câmara (relatoria do Ministro Raimundo Carreiro) :
Fotografias desacompanhadas de outras provas são insuficientes para comprovar a origem dos recursos aplicados, tampouco a realização do objeto em conformidade com as metas traçadas no plano de trabalho; desse modo, quando desacompanhadas de provas mais robustas, as fotografias não se consubstanciam em base suficiente para reformar decisão proferida pelo TCU.
6.8.	Por fim, não se pode deixar de mencionar que a execução do objeto físico do convênio, em percentual inferior a 100%, deve ser acompanhada da respectiva comprovação do vínculo de nexo causalidade entre os recursos oriundos do convênio e a consecução da finalidade do convênio. Sem essa prova, a referida execução pode ter sido efetuada com recursos de outros convênios ou do próprio ente municipal, ex vi, do que foi julgado no âmbito do Acórdão 976/208-TCU-Segunda Câmara (relatoria do Ministro Raimundo Carreiro) :
Há necessidade de o gestor demonstrar, de forma inequívoca, que os valores, alegadamente gastos no objeto da avença, tenham como origem os recursos do convênio, e não eventuais outras fontes. 
CONCLUSÃO
7.	Das análises anteriores, conclui-se que:
a)  o acórdão recorrido atende a todos os pressupostos de constituição e de desenvolvimento válido e regular do processo, em especial, ao explicitar a sua necessária motivação, baseada em laudos técnicos públicos de vistoria in loco, os quais detêm presunção de veracidade e de legitimidade e que atestaram a execução parcial do objeto do convênio; 
b) não houve a incidência de prescrição, no caso concreto, tanto do débito como das multas; e
c) os novos documentos apresentados pelo recorrente se mostram ineficazes para afastar ou mitigar o débito a ele imputado na medida em que se mostram como amontado de peças sem organização, com indícios de montagem, ilegíveis, não inovam no conjunto probatório e/ou se mostram insuficientes para demonstrar a necessária correlação entre origem e efetiva aplicação dos recursos oriundos do convênio. 
7.1.	Com base nessas conclusões, entende-se que o recurso não seja provido por completa ineficácia dos novos documentos apresentados pelo recorrente sobre as provas anteriormente produzidas nestes autos e que fundamentam o débito a ele imputado.
PROPOSTA DE ENCAMINHAMENTO
8.	Ante o exposto, propõe-se: 
a) com base nos art. 32, I, e 33 da Lei 8.443/1992, conhecer o recurso interposto, para, no mérito, negar-lhe provimento; e
b)  dar ciência ao recorrente, aos demais interessados e ao Procurador-chefe da Procuradoria da República no Estado do Amazonas quanto ao acórdão que vier a ser proferido.
É o relatório.

Brenda de Jesus Montenegro (OAB/AM 12.868) e outros.

Procurador Júlio Marcelo de Oliveira.

RECURSO DE RECONSIDERAÇÃO EM TOMADA DE CONTAS ESPECIAL. CONHECIMENTO. NÃO PROVIMENTO. CIÊNCIA.

TOMADA DE CONTAS ESPECIAL (TCE)

Secretaria de Recursos (Serur).

Em exame, recurso de reconsideração interposto por Raimundo Wanderlan Penalber Sampaio (peças 58-88) , ex-prefeito de Autazes/AM (gestão: 1º/1/2013 a 10/11/2014) , contra o Acórdão 4512/2020-TCU-Primeira Câmara (peça 39) , verbis:
 (...) 
9.1. considerar revéis, para todos os efeitos, o Sr. Raimundo Wanderlan Penalber Sampaio (...) , nos termos do art. 12, § 3º, da Lei 8.443/1992, dando-se prosseguimento ao processo;
9.2. julgar irregulares as contas do Sr. Raimundo Wanderlan Penalber Sampaio, com fundamento no art. 16, III, "c", da Lei 8.443/1992, condenando-o, solidariamente com a empresa F. F. Empreendimentos e Construções Ltda., ao pagamento das quantias abaixo especificadas, (...) :
Valor (R$) 	Data
366.960,11 	10/10/2014
299.684,00 	6/11/2014
61.936,00 	7/11/2014
9.3. aplicar ao Sr. Raimundo Wanderlan Penalber Sampaio e à empresa F. F. Empreendimentos e Construções Ltda., individualmente, a multa prevista no art. 57 da Lei 8.443/1992, no valor de R$ 195.000,00 (cento e noventa e cinco mil reais) , (...) ;
Originalmente, a tomada de contas especial (TCE) foi instaurada pelo Ministério da Defesa (MD) em desfavor do Sr. Raimundo Wanderlan Penalber Sampaio, ex-prefeito de Autazes/AM, em razão da não aprovação da prestação de contas, por impugnação parcial das despesas do Convênio 416/DEPCN/2013, Siconv 785503/2013 (peça 1, p. 24-36) , celebrado no âmbito do Programa Calha Norte, que teve por objeto a construção de calçadas, meios-fios e sarjetas no referido município.
Os recursos financeiros para a execução do convênio foram fixados em R$ 2.041.000,00, sendo R$ 2.000.000,00 aportados pela União e R$ 41.000,00 relativos à contrapartida do município convenente (peça 1, p. 28) . Apenas a primeira parcela do ajuste foi liberada, no valor de R$ 1.000.000,00, creditada na conta específica em 4/7/2014 (peça 3, p. 16) . O ajuste teve vigência entre 28/9/2013 a 1º/8/2015 (peça1, p. 33) , e o prazo final para prestação encerrou-se em 30/9/2015.
A municipalidade celebrou o contrato com a empresa Pimenta e Nery, identificada no cadastro da Receita Federal como F. F. Empreendimentos e Construções Ltda., no valor de R$ 2.030.078,88 (peça 2, p. 4-14) , para realização da obra. O montante pago no âmbito do referido contrato totalizou R$ 999.572,74 (peça 3, p. 2-5) . Na vistoria in loco realizada em 3/10/2015 e nas análises realizadas pelo concedente na documentação da prestação de contas, constatou-se a execução física de 11,47% e que a referida parcela "possuía serventia" (peça 3, p. 39) .
O Ministério da Defesa aprovou parcialmente a prestação de contas efetuada pelo prefeito sucessor no Siconv, nos termos do Parecer 413/SG/DPCN/Diaf/Coaf/MD (peça 3, p. 39) .
O relator da proposta de deliberação do Acórdão 4512/2020-TCU-Primeira Câmara assim se pronunciou (peça 40) :
16. De acordo com a unidade instrutiva, o laudo produzido pela empresa contratada pela prefeitura foi elaborado após vistoria realizada em 28/2/2015, cerca de oito meses antes da visita in loco do MD e três meses após o último pagamento efetuado à contratada [peça 2, p. 26]. Observa-se, portanto, que se tratou de fiscalização contemporânea à execução da obra.
17. Diferentemente do laudo produzido pelo MD, o laudo da prefeitura indicou as vias contempladas com as obras, que foram as mesmas elencadas no projeto básico [peça 1, p. 44], detalhando, em relação a cada uma delas, as medidas previstas e as reais verificadas na vistoria [peça 2, p. 56-69].
18. Acrescentou que, na vistoria, constatou-se que as medidas da obra haviam sido superdimensionadas no projeto básico[footnoteRef:2] em relação às áreas efetivas das vias que receberiam as obras[footnoteRef:3], apresentando diferença de 23.826,00 m2[footnoteRef:4], o que, inclusive, tornaria impossível a execução da totalidade das medidas projetadas. [2:  Que previu obras em 30.560 m2 de vias, conforme memorial descritivo do projeto (peça 1, p. 44) .]  [3:  Que mediam 6.734,00 m2, conforme quadro à peça 2, p. 58.]  [4:  Correspondente à diferença entre a medida informada no projeto básico (30.560 m2) e as medidas reais das vias contempladas no convênio (6.734,00 m2) .] 
19. O laudo em questão apontou que houve a execução de obras em 3.779,00 m2 de vias.
20. A unidade instrutiva, aplicando à área efetivamente contemplada com as obras o custo do m2 da obra contratada, no valor de R$ 66,42[footnoteRef:5], concluiu que a contratada deveria ter recebido, apenas, R$ 251.001,18, de modo que a quantia de R$ 728.580,11 representava o valor do dano ao erário ocorrido na execução do convênio [peças 11-13]. [5:  Resultado da divisão do valor contratado (R$ 2.030.078,88) pela medida constante do projeto básico (30.560 m²) .] 
21. Verifico, no entanto, que, no cálculo realizado pela unidade instrutiva, não houve a aplicação, ao valor de R$ 251.001,18, do percentual de 98%, correspondente à parcela de recursos federais aplicados, conforme proporcionalidade pactuada no termo do convênio. Nesse caso, a parcela de recursos federais cuja aplicação restou comprovada corresponde a R$ 245.981,16. Assim, o valor do dano ao erário representou R$ 733.600,12.
22. Entretanto, devido ao avançado estágio do presente processo, não se mostra razoável a realização de novas citações. A abertura de nova fase processual, versando sobre diferença de baixa materialidade, como é o caso da verificada, poderia embaraçar o deslinde do presente processo, em que se busca o ressarcimento ao erário de quantias repassadas em 2014.
23. Assim, devem ser mantidos os valores apontados pela unidade instrutiva, o que se mostra mais benéfico aos responsáveis.
Nesta fase recursal, o recorrente apresenta alegações (peça 58, p. 1-6) , acompanhada da documentação de peças 59 a 88, no sentido de que, em resumo:
i) o Acórdão 4512/2020-TCU-Primeira Câmara é inválido por não restar suficientemente motivado, com base no disposto no art. 489 do CPC [Código de Processo Civil] (peça 58, p. 2-5) ; e
ii) as ocorrências constatadas foram meras falhas formais, inaptas a ensejar a rejeição das contas (peça 58, p. 5) .
Por fim, requer (peça 58, p. 5-6) : (i) a apreciação dos novos documentos juntados às peças 59 a 88, com base no princípio da verdade material; e (ii) a reforma integral do acórdão recorrido, ante a regularidade das contas do convênio 416/DEPCN/2013.
A Secretaria de Recursos deste Tribunal (Serur) , após analisar os argumentos recursais apresentados pelo recorrente, propôs, conforme peças 107 a 109, com anuência do Ministério Público junto ao Tribunal de Contas da União - MPTCU (peça 110) , conhecer do recurso e, no mérito, negar-lhe provimento.
Feito este breve relato, passo a decidir.
O presente recurso de reconsideração deve ser conhecido, por atender aos requisitos de admissão dispostos nos arts. 32, inciso I, e 33 da Lei 8.443/1992.
Com relação ao mérito, manifesto minha concordância com a proposta formulada pela Serur, que contou com a anuência do MPTCU, motivo pelo qual incorporo os fundamentos dispostos nos pareceres prévios em minhas razões de decidir.
De fato, não merecem acolhimento as arguições do recorrente.
Os pressupostos processuais de validade e de constituição da presente TCE foram atendidos, conforme prescreve o art. 5º, incisos I, II, III e IV, da IN/TCU 71/2012, com a redação dada pela IN/TCU 76/2016) , verbis:
Art. 5º É pressuposto para instauração de tomada de contas especial a existência de elementos fáticos e jurídicos que indiquem a omissão no dever de prestar contas e/ou dano ou indício de dano ao erário.
Parágrafo único. O ato que determinar a instauração da tomada de contas especial, deverá indicar, entre outros:
I - os agentes públicos omissos e/ou os supostos responsáveis (pessoas físicas e jurídicas) pelos atos que teriam dado causa ao dano ou indício de dano identificado;
II - a situação que teria dado origem ao dano ou indício de dano a ser apurado, lastreada em documentos, narrativas e outros elementos probatórios que deem suporte à sua ocorrência;
III - exame da adequação das informações contidas em pareceres de agentes públicos, quanto à identificação e quantificação do dano ou indício de dano;
IV - evidenciação da relação entre a situação que teria dado origem ao dano ou indício de dano a ser apurado e a conduta da pessoa física ou jurídica supostamente responsável pelo dever de ressarcir os cofres públicos.
O recorrente foi o gestor dos recursos federais transferidos por meio do Convênio 416-PCN/2013 e pelo pagamento no total de R$ 999.572,74 à empresa F. F. Empreendimentos e Construções Ltda., sendo R$ 979.581,29 com recursos federais e R$ 19.991,45 com recursos municipais (peça 3, p. 2-5) . Ainda, foi restituído ao Tesouro Nacional o valor de R$ 48.644,63, do qual R$ 20.418,71 são relativos ao saldo remanescente da parcela transferida (979.581,29 + 20.418,71 = 1.000.000,00) e R$ 28.225,92 são referentes a rendimento de aplicação financeira (peça 3, p. 2) .
A prestação de contas apresentada pelo prefeito sucessor foi parcialmente aprovada pelo Ministério da Defesa, nos termos do Parecer 413/SG/DPCN/Diaf/Coaf/MD (peça 3, p. 39) . Fato que motivou o órgão concedente a instaurar a presente TCE pela inexecução parcial do objeto pactuado. 
No âmbito do TCU, a Secretaria de Controle Externo de Tomada de Contas Especial (SecexTCE) atestou, com bases nos documentos referenciados nos autos (peças 11 a 13) , que a parcela do convênio que foi executada totalizou o valor de R$ 251.001,18, correspondendo à execução física de 11,47%, fato que caracterizou o dano ao erário no montante de R$ 728.580,11 (979.581,29 - 251.001,18) , conforme destacado na proposta de deliberação do acórdão recorrido e reproduzida no item 6 deste voto. Em virtude disso, a SecexTCE promoveu a citação do Sr. Raimundo Wanderlan Penalber Sampaio, em virtude de (peça 11, p. 6-9) :
I - Irregularidade: pagamento indevido da quantia de R$ 728.580,11 à sociedade empresária Pimenta e Nery Comércio Atacadista de Embalagens Ltda./F.F. Empreendimentos e Construções Ltda. (CNPJ 16.707.684/0001-04) por serviços não realizados, considerando que:
 (...) 
II - Condutas: 
II.a - conduta do Sr. Raimundo Wanderlan Penalber Sampaio (...) .
a) autorizar indevidamente o pagamento da quantia de R$ 728.580,11 à sociedade empresária Pimenta e Nery Comércio Atacadista de Embalagens Ltda./F.F. Empreendimentos e Construções Ltda. (CNPJ 16.707.684/0001-04) por serviços não realizados, (...) .
b) Dispositivos violados: art. 37, caput c/c o art. 70, parágrafo único, da Constituição da República Federativa do Brasil, art. 63 da Lei 4.320/1964, art. 145 do Decreto 93.872/1986, art. 22 da Instrução Normativa 1/1997 da Secretaria do Tesouro Nacional, art. 52 da Portaria Interministerial 507/2011e cláusulas primeira, quinta, item II.1, do Convênio 416/PCN/2013.
Assim, quantificado o débito de R$ 728.580,11, com as circunstâncias de fato explicitadas na matriz de responsabilização, quanto à imputação dos atos irregulares ao ora recorrente, à individualização de sua conduta e à indicação do nexo de causalidade e culpabilidade (peça 11, p. 8-9) , procedeu-se à citação do Sr. Raimundo Wanderlan Penalber Sampaio, que permaneceu silente, tendo sido considerada a citação válida pelo relator a quo.
Por fim, o TCU considerou revel o Sr. Raimundo Wanderlan Penalber Sampaio, nos termos do art. 12, § 3º, da Lei 8.443/1992, e julgou irregulares as suas contas, com fundamento no art. 16, inciso III, alínea "c" [dano ao Erário decorrente de ato de gestão ilegítimo ou antieconômico], da Lei 8.443/1992, estando caracterizada a existência de todos os elementos constitutivos que atestam a validade dos pressupostos desta TCE e a motivação do Acórdão 4512/2020-TCU-Primeira Câmara.
Também não merece acolhimento a afirmação do recorrente de que as ocorrências constatadas foram meras falhas formais, inaptas a ensejar a rejeição das contas. Os fatos apurados no curso desta TCE deram causa a dano ao erário no montante de R$ 728.580,11, decorrente de pagamento com recursos federais por serviços não realizados no âmbito do Convênio 416/DEPCN/2013, ocorrência tipificada, nos termos do art. 16, inciso III, alínea "c", da Lei 8.443/1992, para fundamentar o julgamento pela irregularidade de contas do Sr. Raimundo Wanderlan Penalber Sampaio. Portanto, não se trata de falhas meramente formais como quer fazer crer o ora recorrente.
Quanto à documentação acostada pelo recorrente (peças 59 a 88) , reproduzo a tabela elaborada pela Serur:
	Item
	Descrição resumida
	Referência nos autos

	1
	Cópias de orçamentos e medições da empresa Pimenta e Nery Comércio Atacadista de Embalagens Ltda. (Concorrência 2/2014, Contrato 9/2014) , datadas de 9/10/2014 e 6/11/2014
	peças 59  (replicada às peças 60 e 72) e 83 (replicada à peça 87) 

	2
	Cópias das Notas Fiscais 039235 e 039373 emitidas pela Empresa Pimenta e Nery Comércio Atacadista de Embalagens Ltda. (Concorrência 2/2014, Convênio 416/DEPCN/2013) , respectivamente, nos valores de R$ 630.572,74 (emitida em 9/10/2014) e R$ 63.200,00 (emitida em 6/11/2014) 
	peças 61 e 62 (replicada à peça 73) 

	3
	Cópias dos autos do Processo Judicial 0630697-42.2015.8.04.0001
	peças 63 e 74

	4
	Cópias dos boletos referentes aos recolhimentos do ISS sobre as NF's 039373 (no valor de R$ 1.264,00) e 039235 (no valor de R$ 12.611,45) 
	peças 64 (replicada às peças 66, 68 e 86) e 65 

	5
	Diversos comprovantes de pagamentos (PIS, CSLL, Cofins e IRPJ) de Documentação de Arrecadação de Tributos Federais, códigos de receita 8.109 (no valor de R$ 4.287,16) , 2.372 (no valor de R$ 18.995,41) , 2.172 (no valor de R$ 19.786,88) e 2.089 (no valor de R$ 7.914,75) 
	peça 67 (replicada à peça 84) 

	6
	Cronograma de execução das obras apresentadas pela Empresa Pimenta e Nery Comércio Atacadista de Embalagens Ltda.  
	peça 69

	7
	Planilha de especificação de valores contratados e efetivamente pagos à Empresa Pimenta e Nery Comércio Atacadista de Embalagens Ltda.
	peça 70

	8
	Cópia do Parecer Técnico de Fiscalização 13/2015, de 14/5/2015, efetuado pela Empresa Newton Oliveira, Engenharia de Avaliações, Perícias e Vistorias
	peça 71

	9
	Laudo de vistoria do Convênio 416/2013 - 1º Laudo 
	peça 75 (replicada à peça 76) 

	10
	Cópia da memória de cálculo efetuado pela Engenharia de Avaliações e Perícias
	peça 78

	11
	Registros fotográficos das obras (calçada, meio-fio e sarjeta) realizados pela Prefeitura de Audazes, datados de 5/5/2015 
	peça 80 (replicada à peça 88) 

	12
	Outros comprovantes de pagamentos (PIS, CSLL, Cofins e IRPJ) de Documentação de Arrecadação de Tributos Federais, códigos de receita 8.109 (no valor de R$ 4.680,28) , 2.372 (no valor de R$ 20.400,64) , 2.172 (no valor de R$ 21.501,77) e 2.089 (no valor de R$ 8.500,26) 
	peça 81 (replicada às peças 82 e 85) 

O orçamento referente à primeira medição, apresentados no item 1 da tabela, não inova o conjunto de provas acostados aos autos, pois já constava à peça 2, p. 17. O segundo orçamento, datado de 6/11/2014, indica que o suposto valor registrado na 2ª medição de R$ 369.000,00, está em consonância com o somatório do valor bruto das Notas Fiscais 039372 (peça 2, p. 22) e 039373 (peça 2, p. 20) . E, as cópias das notas fiscais juntadas pelo recorrente também já constavam dos autos.
A cópia dos autos do Processo Judicial 0630697-42.2015.8.04.0001, item 3 da tabela, não tem correlação com os fatos constatados nesta TCE.
As cópias dos comprovantes de boletos de recolhimento de tributos, itens 4, 5 e 12 da Tabela, não comprovam a execução física do objeto pactuado correspondente ao valor do débito de R$ 728.580,11 (979.581,29 - 251.001,18) . Tampouco têm força para alterar o débito, haja vista que a SecexTCE considerou o valor líquido dos pagamentos efetuados à empresa Pimenta Embalagens de R$ 979.581,29 (item 22 da instrução à peça 11, p. 4) .
Os itens 6 e 7 da tabela se limitam a informar suposto cronograma físico-financeiro da obra (datado de 9/11/2014) e planilha das obras com valores contratados, realizados/pagos e total a executar (este último documento sem data) . Esses documentos não comprovam a execução física do objeto pactuado correspondente ao valor do débito de R$ 728.580,11.
As cópias do Parecer Técnico de Fiscalização 13/2015 e da memória de cálculo efetuados pela Empresa Newton Oliveira, Engenharia de Avaliações, Perícias e Vistorias, itens 8 e 10 da tabela, atestam que não houve execução física total do objeto do convênio e indicam a necessidade de aditivo ao convênio (peça 71, p. 4) . E a cópia do Laudo de Vistoria do Convênio 416/2013, item 9 da tabela, já se encontrava juntado nestes autos à peça 2, p. 90-94, não havendo inovação documental.
Os registros fotográficos, datados de 5/5/2015, item 11 da tabela, indicam que não houve a realização completa de calçadas, meios-fios e sarjetas. Ademais, a jurisprudência deste TCU é no sentido de que a força probante desse tipo de documento se mostra frágil para atestar, por si só, a correta e boa aplicação de recursos públicos federais, a exemplo dos Acórdão 2986/2016-TCU-Primeira Câmara (relator Ministro Bruno Dantas) , 4.780/2011-TCU-2ª Câmara (relator Ministro Raimundo Carreiro) , 317/2010-TCU-Plenário (relator Ministro Benjamin Zymler) .
Acolho, assim, o entendimento da unidade instrutiva, que contou com a anuência do MPTCU, de que os documentos apresentados pelo recorrente se mostram ineficazes para afastar ou mitigar o débito a ele imputado, não inovam no conjunto probatório e/ou se mostram insuficientes para demonstrar a necessária correlação entre origem e efetiva aplicação dos recursos federais oriundos do Convênio 416/DEPCN/2013. 
Afirmo, também, que não ocorreu a prescrição da pretensão punitiva do TCU, nos termos do Acórdão 1441/2016-TCU-Plenário, tal como registrado na proposta de deliberação do relator a quo (peça 40, item 25) . Ainda, aplico ao presente caso a jurisprudência dominante nesta Corte de Contas, sedimentada na Súmula TCU 282, segundo a qual é imprescritível a pretensão de ressarcimento por parte da União.
Tendo em vista que as alegações recursais, juntamente com a documentação, apresentadas pelo ora recorrente não têm força probatória para reformar o mérito do Acórdão 4512/2020-TCU-Primeira Câmara, cabe negar provimento ao recurso.
Feitas essas considerações, voto para que o Tribunal acolha a minuta de acórdão que submeto à deliberação do colegiado.
TCU, Sala das Sessões Ministro Luciano Brandão Alves de Souza, em 1 de junho de 2021.
Ministro VITAL DO RÊGO 
Relator